臺北高等行政法院判決　　　　　　　　　　　　　　　　九十三年度簡再字第一號
　　再審 原 告　財政部國有財產局臺灣北區辦事處
　　代　表　人　甲○○處長）.
　　再審 被 告　台北市政府環境保護局
　　代　表　人　陳永仁（局長）
右當事人間因廢棄物清理法事件，再審原告對本院中華民國九十二年十二月十日九十
二年度簡字第五五○號確定判決，提起再審之訴，本院判決如左：
　　主  文
再審之訴駁回。
再審訴訟費用由再審原告負擔。
　　事  實
一、事實概要：再審被告所屬稽查人員於民國（下同）九十一年七月二十五日十時十
    分在台北市大安區○○○路○段二二三巷七十七號旁空地即台北市○○區○○段
    六小段三三地號土地（下稱系爭空地）實施稽查，發現系爭空地內雜草叢生，廢
    棄物堆置未清除，妨礙周邊環境衛生，乃以系爭空地之所有權人即再審原告為告
    發對象，並以九十一年九月十一日廢字第Ｊ00000000號處分書，處再審
    原告新台幣（下同）一千二百元罰鍰。原告不服，提起訴願，經再審被告以九十
    二年一月二十八日北市環稽字第○九二四○○三八四○○號函自行撤銷上開處分
    書，改依廢棄物清理法第十一條第一款及第五十條第一款規定，以九十二年二月
    六日北市環安罰字第Ｘ三四○二九三號違反廢棄物清理法案件舉發通知書予以告
    發，嗣以九十二年三月七日廢字第Ｊ九二Ａ○一六二六號處分書，處再審原告一
    千二百元罰鍰。原告仍不服，提起訴願，經台北市政府九十二年七月二日府訴字
    第○九二一○四六六七○○號訴願決定，以再審原告與財政部國有財產局均為獨
    立之機關，而本件處分書所載之受處分人為「財政部國有財產局」，並非原告，
    且原告係財政部國有財產局之下屬分支機關，難認原告有權得以其名義代其上級
    機關財政部國有財產局提起訴願，亦難認其有何法律上之利害關係，應屬當事人
    不適格，乃為訴願不受理之決定。原告猶未甘服，遂向本院提起行政訴訟，經本
    院以九十二年十二月十日九十二年度簡字第五五○號判決駁回，而告確定。嗣再
    審原告以本院確定判決具有行政訴訟法第二百七十三條第一項第一款之情形，而
    向本院提起再審之訴。
二、兩造聲明：
　　(一)再審原告聲明：
      1.原確定判決廢棄。
      2.訴願決定及原處分均撤銷。
      3.再審及前審訴訟費用均由再審被告負擔。
    (二)再審被告聲明：
      如主文所示。
三、兩造之主張：
　　(一)再審原告主張：
      1.按「人民對於中央或地方機關之行政處分，認為違法或不當，致損害其權利
        或利益者，得依本法提起訴願。但法律另有規定者，從其規定。各級地方自
        治團體或其他公法人對上級監督機關之行政處分，認為違法或不當，致損害
        其權利或利益者，亦同。」「自然人、法人、非法人之團體或其他受行政處
        分之相對人及利害關係人得提起訴願。」訴願法第一條、第十八條分別定有
        明文。又按「因不服中央或地方機關之行政處分而循訴願或行政訴訟程序謀
        求救濟之人，依現有之解釋判例，固包括利害關係人而非專以受處分人為限
        ，所謂利害關係乃指法律上利害關係而言，不包括事實上之利害關係在內。
        ‧‧‧」行政法院七十五年度判字第三六二號判例亦著有明文。
      2.本件肇始原告之上級機關「財政部國有財產局」經管之臺北市○○區○○段
        六小段三三地號國有土地，因再審被告於九十一年七月二十五日發現環境髒
        亂，以違反廢棄物清理法第二十七條第二款為由，限期一週內改善，逾期未
        改善，按日連續處分。再審原告於同年八月一日接獲通知後，旋於同年八月
        七日下午派員會同再審被告所屬大安區清潔隊環保人員勘查現場，因現場髒
        亂部分，尚涉多筆私有土地，無法確認國有土地界址，經原告洽請臺北市大
        安地政事務所人員丈量確認界址後，即於同年八月二十八日僱工清理案內國
        有土地，並於同年九月十二日清理完畢。本案自再審原告接獲通知至清理完
        竣之日雖間隔一段時日，然其主因在於為確認舉發地點須會同環保人員現場
        勘查（同年八月七日勘查），且因涉多筆私有土地，無法確認國有土地界址
        ，尚需洽請地政事務所確認界址，界址確認無誤後尚須依政府採購法等相關
        程序辦理招商僱工等清理事宜。是原告於會同被告所屬環保人員勘查及地政
        事務所鑑界，確認事實後，旋即於同年九月十二日僱工清理完畢，並非再審
        原告故意拖延或相應不理，亦未逾越再審被告所訂之處理期限。再審被告絲
        毫未給再審原告改善時間，實有強人所難，並違反程序正義及違背廢棄物清
        理法之立法精神，再審被告逕以廢棄物清理法第十一條第一款之規定，責由
        系爭土地之管理人負責清除，並逕以原處分科處再審原告之上級機關「財政
        部國有財產局」罰鍰一、二○○元。
      3.查本件原處分之相對人固列再審原告之上級機關「財政部國有財產局」，而
        非再審原告，惟查再審原告係依「財政部國有財產局組織條例」第十一條：
        「財政部國有財產局視業務需要，得於重要地區設辦事處，其組織以法律定
        之。」之規定設置之辦事處，又依該規定制定之「財政部國有財產局各地區
        辦事處組織通則」第三條第二款：「各地區辦事處承國有財產局之命，掌理
        轄區內下列事項：一、‧‧‧二、國有財產之管理事項。‧‧‧」規定，再
        審原告為經管系爭國有財產之實際管理人，則再審原告基於法律所定為系爭
        土地管理人之地位，將因該違法、不當之原處分，權益受損，再審原告自屬
        訴願法第十八條所指之法律上利害關係人，非僅具事實上之利害關係，依法
        亦得提起訴願，為適格之當事人。詎原確定判決逕以「財政部國有財產局與
        再審原告各自有獨立之預算及印信，均為獨立之機關，分屬不同之權利義務
        主體，各具獨立人格，再審原告之權利並未因原處分而直接受有損害，再審
        原告竟以其名義提起本件訴訟，顯屬再審原告當事人不適格」為由，駁回再
        審原告於前審之訴，就再審原告屬訴願法第十八條所指之法律上利害關係人
        乙節，恝置不論，顯有行政訴訟法第二百七十三條第一項第一款「適用法規
        顯有錯誤者」之再審事由。
      4.又，再審原告另案因違反廢棄物清理法事件，再審被告亦以再審原告之上級
        機關「財政部國有財產局」為受處分人，科處罰鍰一、二○○元，經再審原
        告依法提起訴願、行政訴訟，蒙鈞院九十二年度簡字第五五一號判決以「再
        審原告依組織法之規定，為經管系爭國有土地之實際管理人，已如前述組織
        通則規定，則再審原告基於法律所定為系爭國有土地管理人之地位，將因該
        違法不當之原處分，權益受損，再審原告自屬訴願法第十八條所指之法律上
        利害關係人，顯非僅事實上之利害關係而已，依法得提起訴願，為適格之當
        事人，受理訴願機關自應予以實質審議。」撤銷原訴願決定，謹檢陳前開鈞
        院九十二年度簡字第五五一號判決書影本乙份，供鈞院卓參。
      5.檢附記載送達日期之原確定判決書影本乙份，查再審原告於九十二年十二月
        十七日收受本件原判決，未於法定期間內提起上訴，故原判決於九十三年一
        月七日確定，再審再審原告於上開判決確定當日起算之三十日之不變期間內
        （即九十三年二月六日前），依行政訴訟法第二百七十三條第一項第一款之
        規定，對於原確定判決提起再審之訴，狀請鈞院鑒核，賜判如訴之聲明，至
        感德便。
    (二)再審被告主張：
      1.法令依據：
        (1)按行政訴訟法第二百七十三條：「有左列各款情形之一者，得以再審之訴
          對於確定終局判決聲明不服。但當事人已依上訴主張其事由或知其事由而
          不為主張者，不在此限：一、適用法規顯有錯誤者。．．．」、第二百七
          十八條：「再審之訴不合法者，行政法院應以裁定駁回之。再審之訴顯無
          再審理由者，得不經言詞辯論，以判決駁回之。」。
        (2)查廢棄物清理法第十一條第一款：「一般廢棄物，除應依下列規定清除外
          ，其餘在指定清除地區以內者，由執行機關清除之：一、土地或建築物與
          公共衛生有關者，由所有人、管理人或使用人清除。」第五十條第一款：
          「有下列情形之一者，處新臺幣一千二百元以上六千元以下罰鍰。經限期
          改善，屆期仍未完成改善者，按日連續處罰：一、不依第十一條第一款至
          第七款規定清除一般廢棄物。」。
        (3)行政院環境保護署九十一年八月七日環署廢字第○九一○○五一二二四號
          函釋：「說明：二、廢棄物清理法第十一條第一款之規定：「土地或建築
          物與公共衛生有關者，由所有人、管理人或使用人清除。」故可由土地或
          建築物之所有人、管理人或使用人清除。‧‧‧」。
      2.本件再審原告再審之訴略謂：
        (1)按訴願法第一條「人民對於中央或地方機關之行政處分，認為違法或不當
          ，致損害其權利或利益者，得依本法提起訴願。但法律另有規定者，從其
          規定。各級地方自治團體或其他公法人對上級監督機關之行政處分，認為
          違法或不當，致損害其權利或利益者，亦同。」第十八條「自然人、法人
          、非法人之團體或其他受行政處分之相對人及利害關係人得提起訴願。」
          。又按「因不服中央或地方機關之行政處分而循訴願或行政訴訟程序謀求
          救濟之人，依現有之解釋判例，固包括利害關係人而非專以受處分人為限
          ，所謂利害關係乃指法律上利害關係而言，不包括事實上之利害關係在內
          。‧‧‧」行政法院七十五年度判字第三六二號判例亦著有明文。
        (2)本件肇始再審原告之上級機關「財政部國有財產局」經管之台北市大安區
          ○○段六小段三三地號國有土地，因再審被告於九十一年七月二十五日發
          現環境髒亂，以違反廢棄物清理法第二十七條第二款為由，限期一週內改
          善，逾期未改善，按日連續處分。本案自再審原告接獲通知至清理完竣之
          日雖間隔一段時日，然其主因在於確認舉發地點須會同環保人員現場勘查
          （同年八月七日勘查），界址確認無誤後尚須依政府採購法等相關程序辦
          理招商僱工等清理事宜。是再審原告並非故意拖延或相應不理，亦未逾越
          再審被告所定之處理期限。再審被告絲毫未給再審原告改善時間，實有強
          人所難，並違反程序正義及違背廢棄物清理法之立法精神，再審被告逕以
          廢棄物清理法第十一條第一款規定，責由系爭土地之管理人負責清除，並
          逕以原處分科處再審原告之上級機關「財政部國有財產局」罰鍰一千二百
          元。
        (3)查本件原處分之相對人固列再審原告之上級機關「財政部國有財產局」，
          而非再審原告，惟查再審原告係依「財政部國有財產局組織條例」第十一
          條「財政部國有財產局視業務需要，得於重要地區設辦事處，其組織以法
          律定之。」之規定設置辦事處，又依該規定制定之「財政部國有財產局各
          地區辦事處組織通則」第三條第二款：「各地區辦事處承國有財產局之命
          ，掌理轄區內下列事項：一、‧‧‧二、國有財產之管理事項。‧‧‧」
          規定，再審原告為經管系爭國有財產之實際管理人，則再審原告基於法律
          所定為系爭土地管理人之地位，將因該違法、不當之原處分，權益受損，
          再審原告自屬訴願法第十八條所指之法律上利害關係人，非僅具事實上之
          利害關係，依法亦得提起訴願，為適格之當事人。
        (4)又，再審原告另案因違反廢棄物清理法事件，再審被告亦以再審原告之上
          級機關「財政部國有財產局」為受處分人，科處罰鍰一千二百元，經再審
          原告依法提起訴願、行政訴訟，蒙　鈞院九十二年度簡字第五五一號判決
          以「再審原告依組織法之規定，為經管系爭國有土地之實際管理人，為適
          格之當事人，受理訴願機關自應予以實質審議。」撤銷原訴願決定。
      3.調查經過及答辯意旨：
        (1)按本案系爭之法律關係，乃再審被告依廢棄物清理法第十一條第一款規定
          ：土地或建築物與公共衛生有關者，由所有人、管理人或使用人清除。並
          於九十一年九月十一日以系爭空地所有人財政部國有財產局為相對人，作
          成廢字第Ｊ00000000號行政處分，處以一千二百元罰鍰，本案處
          分機關為再審被告，相對人為書面行政處分上之財政部國有財產局，殆無
          疑義，再審原告於起訴書之理由三亦承認系爭土地所有人為國有財產局，
          故本訟爭之法律關係人係再審被告即臺北市環境保護局與財政部國有財產
          局，事實明確，毋庸證明。
        (2)原判決要旨「財政部國有財產局與再審原告各自有獨立之預算及印鑑，均
          為獨立之機關，分屬不同之權利義務主體，各具人格，再審原告之權利並
          未因原處分而直接受有損害，再審原告竟以其名義提起本訴訟，顯屬當事
          人不適格」理由正確，並無適用法規有違誤之情形，理由如下：
          本案系爭之法律關係僅存於再審被告與財政部國有財產局之間，而非再
            審原告。
          再審原告並未有財政部國有財產局之授權，亦即再審原告亦非以財政部
            國有財產局之代理人。
          再審原告係以其所稱「財政部國有財產局各地區辦事處組織通則」第三
            條第二款：「各地區辦事處承國有財產局之命，掌理轄區內事項‧‧‧
            」之規定，自承為係爭國有財產之「實際管理人」，對本案中再審被告
            對財政部國有財產局之行政處分提起訴願，換言之，再審原告以其對該
            系爭國有財產事實上為管理人，該地環境髒亂係屬於其權責範圍內，恐
            因該行政處分造成其損害，故以自己為名義提出訴願。然財政部國有財
            產局與再審原告是否有行政委任之關係，而使再審原告擁有管理權，容
            有爭議之餘地，惟再審被告對財政部國有財產局之行政處分係依廢棄物
            清理法第十一條第一款對係爭土地之「所有人」進行處分，而非管理人
            ，根據該系爭土地之登記所有人為「財政部國有財產局」，並無違誤，
            故再審被告依據事實並引用法條並無錯誤。
          如經確認再審原告為真正系爭該地之管理人或使用人，依廢棄物清理法
            第十一條第一款亦負有清除之責任，則再審被告亦應依該條規定另對再
            審原告依廢棄物清理法第五十條第一款規定處以罰鍰，惟此乃另一法律
            關係，不可混同。
          另縱因再審原告為事實上之管理人，如財政部國有財產局因本行政處分
            確定致需繳交罰鍰，最終仍由再審原告之預算中支應，但其負責之原因
            非因再審被告對財政部國有財產局之行政處分，而係再審原告與財政部
            國有財產局之行政委任關係所致，故再審原告與本案僅有事實上之間接
            關係，換言之，再審原告於本案係當事人不適格，原判決適用法律並無
            違誤。
          再審原告援引九十二年度簡字第五五一號判決為再審理由，亦非行政訴
            訟法第二百七十三條第一項規定適用法規顯有錯誤之情形，另再審原告
            所主張再審理由，原均得於判決確定前依同法第二百三十八條規定上訴
            最高行政法院，惟再審原告未依法提起上訴俟判決確定始循再審程序以
            為救濟，依同法第二百七十三條第一項後段當事人知其事由而不為主張
            者，不得提起再審之訴。
      4.爰此，請依行政訴訟法第二百七十八條第二項規定，以再審之訴顯無再審理
        由者，不經言詞辯論，駁回再審原告之訴，以維法紀。
　　理  由
一、按再審之訴顯無再審理由者，得不經言詞辯論，以判決駁回之，行政訴訟法第二
    百七十八條第二項定有明文。又按同法第二百七十三條第一項第一款所謂「適用
    法規顯有錯誤者」，係指確定判決所適用之法規，顯然不合於現行法律規定或與
    司法院現尚有效及大法官會議之解釋或現存有效之判例顯然違反者而言。至於事
    實認定職權之正當行使或法律上見解之歧異，再審原告對之縱有爭執，要難謂為
    適用法規顯有錯誤，而據為再審之理由。
二、本件再審被告所屬稽查人員於九十一年七月二十五日十時十分在台北市大安區○
    ○○路○段二二三巷七十七號旁空地即台北市○○區○○段六小段三三地號土地
    （下稱系爭空地）實施稽查，發現系爭空地內雜草叢生，廢棄物堆置未清除，妨
    礙周邊環境衛生，乃以系爭空地之所有權人即財政部國有財產局為告發對象，並
    以九十一年九月十一日廢字第Ｊ00000000號處分書，處該局一千二百元
    罰鍰。再審原告不服，提起訴願，經再審被告以九十二年一月二十八日北市環稽
    字第○九二四○○三八四○○號函自行撤銷上開處分書，改依廢棄物清理法第十
    一條第一款及第五十條第一款規定，以九十二年二月六日北市環安罰字第Ｘ三四
    ○二九三號違反廢棄物清理法案件舉發通知書予以告發，嗣以九十二年三月七日
    廢字第Ｊ九二Ａ○一六二六號處分書，處財政部國有財產局一千二百元罰鍰。再
    審原告仍然不服，提起訴願，經台北市政府九十二年七月二日府訴字第○九二一
    ○四六六七○○號訴願決定，以再審原告與財政部國有財產局均為獨立之機關，
    而本件處分書所載之受處分人為「財政部國有財產局」，並非再審原告，且原告
    係財政部國有財產局之下屬分支機關，難認再審原告有權得以其名義代其上級機
    關財政部國有財產局提起訴願，亦難認其有何法律上之利害關係，應屬當事人不
    適格，爰作成訴願不受理之決定。再審原告猶未甘服，遂向本院提起行政訴訟，
    經本院以九十二年十二月十日九十二年度簡字第五五○號判決駁回，而告確定。
    嗣再審原告以本院確定判決具有行政訴訟法第二百七十三條第一項第一款之情形
    ，而向本院提起再審之訴，兩造之主張各如事實欄所載。
三、查再審原告主張本件原確定判決有行政訴訟法第二百七十三條第一項第一款「適
    用法規顯有錯誤」之再審事由，無非謂：本件原處分之相對人固列再審原告之上
    級機關「財政部國有財產局」，而非再審原告，惟再審原告係依「財政部國有財
    產局組織條例」第十一條「財政部國有財產局視業務需要，得於重要地區設辦事
    處，其組織以法律定之。」之規定設置辦事處，又依該規定制定之「財政部國有
    財產局各地區辦事處組織通則」第三條第二款：「各地區辦事處承國有財產局之
    命，掌理轄區內下列事項：一、‧‧‧二、國有財產之管理事項。‧‧‧」規定
    ，再審原告為經管系爭國有財產之實際管理人，則再審原告基於法律所定為系爭
    土地管理人之地位，將因該違法、不當之原處分，權益受損，再審原告自屬訴願
    法第十八條所指之法律上利害關係人，非僅具事實上之利害關係，依法亦得提起
    訴願，為適格之當事人；況再審原告另案因違反廢棄物清理法事件，再審被告亦
    以再審原告之上級機關「財政部國有財產局」為受處分人，科處罰鍰一千二百元
    ，經再審原告依法提起訴願、行政訴訟，蒙鈞院九十二年度簡字第五五一號判決
    以「再審原告依組織法之規定，為經管系爭國有土地之實際管理人，為適格之當
    事人，受理訴願機關自應予以實質審議。」撤銷原訴願決定；足見原確定判決適
    用法規顯有錯誤云云。核其主張，均為原確定判決所不採之法律上歧異見解，自
    不可據為再審理由。至於本院另案九十二年度簡字第五五一號判決對於類似案件
    有不同之判決結果，僅能謂不同之審判法官有不同之法律見解，亦難執為再審之
    理由。是本件依再審原告起訴之事實，顯無理由，爰不經言詞辯論，逕以判決駁
    回之。
據上論結，本件原告再審之訴顯無理由，依行政訴訟法第二百三十六條、第二百七十
八條第二項、第九十八條第三項前段，判決如主文。
中　　華　　民　　國　　九十三　　　年　　　十二　 　月 　　三十一　　　日
                           臺 北 高 等 行 政 法 院  第一庭
           　　　　　　　　　　　　　　　　　　　　 法　官  李得灶
右為正本係照原本作成。
本件以訴訟事件所涉及之法律見解具有原則性者為限，始得於本判決送達後二十日內
向本院提出上訴狀並表明上訴理由，如已於本判決宣示後送達前提起上訴者，應於判
決送達後二十日內補具上訴理由（均按他造人數附繕本），且經最高行政法院許可後
方得上訴。
中　　華    民    國    九十四    　年　　　一　   　月   　　五    　　日
            　　　                                　書記官  陳清容
